臺灣宜蘭地方法院刑事判決　　　　　　　 93年度訴字第492號
公　訴　人　臺灣宜蘭地方法院檢察署檢察官
被　　　告　甲○○　男　28歲.
上列被告因重利等案件，經檢察官提起公訴（93年度核退偵字第
69號），本院判決如下：
    主  文
甲○○連續乘人急迫，貸以金錢，而取得與原本顯不相當之重利
，累犯，處有期徒刑陸月；又共同以非法方法，剝奪人之行動自
由，累犯，處有期徒刑捌月。應執行有期徒刑壹年。
    事  實
一、甲○○曾因恐嚇及違反毒品危害防制條例案件，分別經臺灣
    高等法院及本院判處有期徒刑8月、6月，並合併定其應執行
    有期徒刑1年確定，又因違反毒品危害防制條例案件，再經
    本院判處有期徒刑8月確定，上開有期徒刑經接續執行後，
    於民國92年6月11日假釋付保護管束期滿執行完畢。詎仍不
    知悔改，基於收取重利之概括犯意，於附表1所示時間，連
    續乘戊○○、乙○○、己○○、丁○○○、丙○○需款周轉
    急迫之際，於要求借款者簽發連同本金及預扣之利息計算之
    本票後，分別貸與現金，並分別以如附表1所示之方式計算
    利息，盤剝月利率9分至30分不等與原本顯不相當之重利，
    戊○○、乙○○、己○○、丁○○○、丙○○並曾分別繳付
    如附表1所示之利息。嗣甲○○因於93年4月間與乙○○結算
    時尚積欠新臺幣（下同）120,000元，即無法如期償還本息
    ，竟另萌生妨害自由之犯意，夥同與其有犯意聯絡之2名真
    實姓名年籍不詳之成年男子，於93年4月11日推由該2名真實
    姓名年籍不詳之成年男子，強行住進乙○○位於宜蘭縣壯圍
    鄉○○路43之1號其住家（無故侵入住宅部分，未據告訴）
    ，甲○○及該2名不詳成年男子並強令乙○○不得離開住家
    ，期間並以渠等所駕自小客車，強押乙○○及其夫庚○○至
    宜蘭縣壯圍鄉某海邊，於該處購置冰塊，作勢欲令乙○○、
    庚○○坐上冰塊，以此加害身體之事恐嚇乙○○及庚○○，
    致其等心生畏懼，足生危害於安全，而以此非法方法剝奪乙○○及庚○○之行動自由。惟因乙○○苦苦哀求，甲○○及
    該2名不詳成年男子始行作罷，並將乙○○、庚○○押返上
    開住處。迨庚○○撥打電話予其胞弟羅天樁籌措款項，同意
    清償對甲○○之債務後，至93年4月12日該2名真實姓名年籍
    不詳之成年男子始行離去，嗣並由羅天樁之雇主張淯程匯款
    100,000元至乙○○郵局帳戶內。迄93年9月15日凌晨2時許
    ，始為警於甲○○位於宜蘭縣宜蘭市○○○路169之1號2樓
    3之所示之筆記簿2本、商業本票9張。
二、案經宜蘭縣警察局礁溪分局、宜蘭分局報告臺灣宜蘭地方法
    院檢察署檢察官偵查起訴。
    理  由
壹、被訴重利部分之證據：
一、訊據被告甲○○固坦承確曾借貸金錢予被害人即證人戊○○
    、乙○○、己○○、丙○○，並向丙○○收取利息；於丁○○○向其借貸時，交付20,000元予丁○○○，並均曾向戊○○、丁○○○、丙○○收取如附表2所示之本票。惟矢口否
    認曾向戊○○、乙○○、己○○收取利息，並向丙○○要求
    月利率9分之利息，亦否認其為丁○○○之實際借款人。辯
    稱：並沒有向戊○○、乙○○、己○○收取利息。雖有向丙○○收取利息，但貸與60,000元，僅收取1,000元之利息，
    且是丙○○自己要給的。丁○○○不是向伊借錢，是向真實
    姓名年籍不詳綽號「阿成」之男子所借云云。
二、經查：
（一）證人戊○○、乙○○及己○○曾分別向被告借貸金錢，並
      各於借款之初即支付如附表1編號1至3所示利息之事實，
      分據證人戊○○、乙○○、己○○於偵查中結證無訛（參
      見偵查卷第31、46、59頁）。其中證人戊○○、乙○○之
      部分，核與其在警詢中就借款金額、利息計算及預扣利息
      情形各節（參見警詢卷第29頁背面、偵查卷第43頁）所述
      大致相符，此外尚有扣案如附表2編號1所示之商業本票1
      紙可證。雖證人戊○○、乙○○於本院審理中，經傳拘未
      到，而證人己○○則已死亡，均無法於本院審理中直接詰
      問上開證人，惟證人戊○○、乙○○、己○○於偵查中所
      為之陳述，業經合法具結，且無顯不可信之情況，自得為
      證據。再參以，證人戊○○及乙○○向被告借貸金錢並支
      付利息之狀況大致相同，足徵證人戊○○、乙○○所述應
      非虛構。綜上以觀，證人戊○○、乙○○及己○○前揭之
      證述內容，應與實情相符，被告以未收取利息等語置辯，
      即屬無據。
（二）證人丙○○於本院審理時雖證稱：向被告借60,000元，利
      息以1個月為1期，每期1,100元，沒有預扣利息云云。然
      其前於警詢、偵查中均證稱，向被告借貸60,000元，並為
      被告分別預扣10天1期計900元之利息等語（參見警詢卷第
      6頁、偵查卷第36頁以下），兩者所言顯不一致。又查，
      證人丙○○於本院審理時經檢察官詰問借款有無開立本票
      乙節，證稱：「（問：借錢時是否簽借據或本票？）沒有
      ，我們都認識所以沒有簽任何借據。」等語（參見本院卷
      第74頁），顯與證人丙○○曾簽立扣案如附表2編號3、4
      所示之商業本票2張等事證矛盾，而有隱飾事實之情形，
      可見證人丙○○嗣後於本院審理時所述，已足以令人懷疑
      係迴護被告。復參酌被告於偵查中已承認證人丙○○於偵
      查中所證與真實相符等語（參見偵查卷第78頁），更徵被
      告嗣於本院審理中改稱借貸予證人丙○○之金錢，總計僅
      收取1,000元之利息云云，核屬卸責之詞，不足採信。被
      告此部分之犯行，堪以認定。
（三）被告又否認曾借貸金錢予證人丁○○○，並稱證人丁○○○係向真實姓名年籍不詳綽號「阿成」之男子所借得云云
      。而證人丁○○○於本院審理時，先證稱：「（檢察官問
      ：是否有書立借據或本票？）剛好在路上碰到被告，向被
      告借20,000元，並寫了1張單子內容我不知道，也有開1張
      本票。」、「（檢察官問：向被告借錢情形？）我向被告
      借20,000元，沒有講到利息，說要借2個月，利息說是5,0
      00元。」，嗣又證稱：「（被告問：你是不是問我可否幫
      我找別人借錢？）是的。」、「（被告問：後來我是否幫
      你付利息？）被告有向我說他先幫我支付利息。」等語，
      前後對借款對象、利息計算及實際支付情形，所證顯有瑕
      疵。復參酌證人丁○○○於偵查中證稱：確向被告借貸25
      ,000 元，而經預扣第1期利息後，僅取得20,000萬元等語
      （參見偵查卷第28頁），並有扣案如附表2編號2所示之本
      票可佐。衡諸常情及經驗法則，倘實際借款人為「阿成」
      ，豈有可能將證人丁○○○所開立作為借款擔保之本票交
      付予被告保管？被告又何需於仲介借款後復代丁○○○支
      付利息？可見實際借款人應為被告無誤，被告前揭所辯，
      不足採信。
（四）被告借款予附表1所示之人，收取至少月利率9分之利息，
      換算年息計算高達108分，與原本顯不相當。又證人戊○○、乙○○、己○○、丁○○○、丙○○向被告借款原因
      如附表1「借款原因」欄所示，業據前揭證人於偵查中證
      述甚明，而證人丙○○及丁○○○復於本院審理時證稱，
      沒有其他對象可以借錢，沒有其他財產可以向銀行借錢等
      語（參見本院卷第69頁、73頁），核皆為急需用錢，足見
      被告之行為，該當於刑法重利罪「乘人急迫貸以金錢，而
      取得與原本顯不相當之重利」之構成要件。
（五）綜上所述，被告所辯尚非可採。事證明確，其犯行已堪認
      定，應予依法論科。
貳、被訴以非法方法剝奪人之行動自由部分之證據：
一、訊據被告矢口否認有何恐嚇及妨害自由之犯行，辯稱：毫無
    此事，伊僅係找證人乙○○催討債務，嗣後證人乙○○再向
    伊借錢遭伊拒絕後，才挾怨報復云云。惟查：證人乙○○、
    庚○○於偵查中，對於被告如何夥同2名真實姓名年籍不詳
    之成年男子，至渠等家中催討債務，被告並令該2名男子進
    令渠等坐上冰塊加以恫嚇，嗣渠等始透過證人庚○○胞弟羅
    天樁之雇主張淯程匯款100,000元以返還被告等情，業據證
    人乙○○、庚○○於偵查中指訴綦詳，且互核大致相符，而
    張淯程確於93年4月13日匯款100,000元至證人乙○○位於郵
    局帳戶內，復由證人乙○○提領而出之事實，亦有郵局存褶
    交易明細1份存卷可憑（參見偵查卷第50頁）。在無顯有不
    可信之情況下，證人乙○○、庚○○於偵查中之上開證詞，
    應得採認，則被告此部分犯行堪以認定。
二、至於公訴人亦認定被告與該2名不詳成年男子於強押證人乙○○、庚○○至宜蘭縣壯圍鄉某海邊後，尚以備妥電擊棒作
    勢欲以電擊棒加以電擊之方式，恐嚇乙○○及庚○○，並於
    返回證人乙○○、庚○○住處後，甲○○接續以「不還錢的
    話，就要妳的一隻手、一隻腳。」等語，恐嚇乙○○之情。
    無非係以證人乙○○於偵查中之指訴為憑據，然查，被告堅
    決否認上情在卷，證人庚○○於偵查中並未證稱有何被告持
    電擊棒加以恐嚇之事實，伊亦未聽聞證人乙○○遭被告恐嚇
    稱要其手腳之事（參見偵查卷第52頁）。則尚難僅以證人乙○○個人之單一指訴為憑認，自不足為認定被告確有公訴人
    所指上開犯行之依據，應予敘明。
參、所犯各罪之論罪及科刑：
一、核被告所為，係犯刑法第344條之重利罪、同法第302條第1
    項以非法方法剝奪人之行動自由罪。檢察官雖認被告係犯刑
    法第345條之常業重利罪，惟按刑法上所謂常業犯，指反覆
    以同種類行為為目的之社會活動之職業性犯罪而言（最高法
    院85年度臺上字第510號判例）。被告與證人己○○係朋友
    關係，與戊○○、乙○○係在己○○所經營之賭場認識，與
    丁○○○、丙○○亦早已認識，分據證人己○○、戊○○、
    乙○○於偵查中、證人丁○○○、丙○○於本院審理時供證
    在卷，復依被告借款予上開證人金額、次數、期間以觀，尚
    難認為已達反覆以同種類行為為目的之社會活動之職業性犯
    罪之程度，公訴意旨自有未洽，惟因起訴之基本社會事實相
    同，應依法變更起訴法條。再者，被告與該2名真實姓名年
    行，有犯意聯絡及行為分擔，應論以共同正犯。又被告前開
    多次重利犯行，時間緊接，手段雷同，均係觸犯犯罪構成要
    件相同之罪名，顯係基於概括犯意反覆實施，自應依連續犯
    之規定以1罪論，並依法加重其刑。又參照最高法院89年度
    臺上字第780號判決要旨，刑法第302條第1項之剝奪他人行
    動自由罪，以人之自由為其保護之法益。所謂非法方法，已
    包括強暴、脅迫或恐嚇等一切不法手段在內。因之，如以非
    法方法剝奪他人行動自由行為繼續中，再對被害人施加恐嚇
    ，則其恐嚇之行為，仍屬於非法方法剝奪行動自由之部分行
    為，應僅論以刑法第302條第1項之罪，無另成立同法第305
    條之罪餘地。是被告與該2名真實姓名年籍不詳之成年男子
    ，持續強令證人乙○○留滯屋內不得進出、強押證人乙○○
    、庚○○至壯圍海邊，並以擺設冰塊作勢強令其等上坐而施
    以恐嚇之事實，均應評價為剝奪行動自由之部分行為，不應
    再論以恐嚇危害安全罪，公訴人另論前揭法條之罪，並認與
    以非法方法剝奪人之行動自由罪，屬牽連關係，尚有誤會，
    應予敘明。另被告以1行為同時剝奪證人乙○○、庚○○之
    行動自由，屬同種想像競合犯，應論以1罪之以非法方法剝
    奪人之行動自由罪處斷。再者，所犯上開重利與以非法剝奪
    他人行動自由罪2罪間，犯意各別，行為互殊，罪名有異，
    請予以分論併罰。復以，被告有前揭事實欄所指之犯罪科刑
    及執行情形，有臺灣高等法院被告全國前案紀錄表在卷可參
    ，其於5年內再犯本件有期徒刑以上之罪，均為累犯，應各
    依刑法第47條之規定，就連續重利部分遞加重其刑，以非法
    方法剝奪人之行動自由部分，加重其刑。
二、爰審酌被告有前揭前科、素行不良、所施手段、犯妨害自由
    部分之情節嚴重，對他人造成極大畏怖、敗壞社會治安、犯
    後猶飾詞否認，態度不佳等一切情狀，量處如主文所示之刑
    ，並定其應執行之刑。扣案如附表2所示之商業本票，雖屬
    被告因犯罪所得之物，但係借款人所有擔保借款所用之物，
    仍得依法請求返還，其所有權並不屬於被告，自不得宣告沒
    收（最高法院84年度臺上字第3324號判決可資參照）。又扣
    案如附表3所示之筆記簿2本、附表2以外之其餘商業本票9張
    ，被告否認係供犯罪所用，諸觀筆記簿內容，雖記載有「愛
    月」、「天恩」等借款資料，然無從確認是否屬於被告貸放
    本件重利予被害人之物，爰不宣告沒收，併此敘明。
據上論斷，應依刑事訴訟法第299條第1項前段、第300條，刑法
第28條、第56條、第344條、第302條第1項、第55條前段、第51
條第1項第5款、第47條，罰金罰鍰提高標準條例第1條前段，判
決如主文。
本案經檢察官陳嘉瑜到庭執行職務
中　　華　　民　　國　　94　　年　　5　　月　　12　　日
                  刑事第四庭審判長法  官  林惠玲
                  　              法  官  蔡仁昭
                                  法  官  郭淑珍
以上正本證明與原本無異
如不服本判決，應於判決送達後10日內，向本院提出上訴狀。（
需附繕本）
                                  書記官  林秀麗
中　　華　　民　　國　　94　　年　　5 　　月　　13　　日
附錄法條：
刑法第344條
乘他人急迫、輕率或無經驗貸以金錢或其他物品，而取得與原本
顯不相當之重利者，處一年以下有期徒刑、拘役或科或併科一千
元以下罰金。
刑法第302條第1項
私行拘禁或以其他非法方法，剝奪人之行動自由者，處五年以下
有期徒刑、拘役或三百元以下罰金。
附表1：
┌──┬─────┬───┬─────┬───┬───┬───────┐
│編號│ 借款時間 │借款人│每次借款金│借款地│借款原│利息算法及繳息│
│　　│　　　　　│　　　│額及借款次│點（宜│因　　│情形          │
│    │          │      │數        │蘭縣）│      │              │
├──┼─────┼───┼─────┼───┼───┼───────┤
│ 1  │92年11月間│戊○○│新臺幣（下│壯圍鄉│在簡文│1月1期，預扣利│
│　　│某日      │　　  │同）30,000│某友人│豊住家│息5,000元，月 │
│　　│　　　　　│　　　│元/1次    │住處  │處賭博│利率約16分至17│
│　　│　　　　　│　　　│　　　    │      │輸錢  │分，1天還1,000│
│    │          │      │　　　　　│      │　　　│元，分30天攤還│
│    │          │      │          │      │      │，1月後清償完 │
│    │          │      │          │      │      │畢            │
├──┼─────┼───┼─────┼───┼───┼───────┤
│ 2  │92年3、4月│乙○○│30,000元/ │己○○│在簡文│同上計算方式，│
│　　│間起至93年│　　  │約12至14次│位於同│豊住處│若前次借款未清│
│　　│3月間     │　　　│　　　　　│鄉大福│賭博輸│償，該次借款再│
│　　│　        │　　　│　　　　　│路2段 │錢及經│預扣前次未償之│
│　　│　　　　　│　　　│　　　　　│150巷 │濟狀況│本金，截至93年│
│　　│　　　　　│　　　│　　　　　│30弄11│不佳  │4月間尚欠120,0│
│　　│　　　　　│　　　│　　　　　│號住處│　    │00元，嗣均清償│　　    │
│　　│　　　　　│　　　│　　　　　│、林愛│　　　│　　　　　　　│
│　　│　　　　　│　　　│　　　　　│月位於│　　　│　　　　　　　│
│　　│　　　　　│　　　│　　　　　│同鄉古│　　　│　　　　　　　│
│　　│　　　　　│　　　│　　　　　│亭路43│　　　│　　　　　　　│
│　　│　　　　　│　　　│　　　　　│之1號 │　　　│　　　　　　　│
│　　│　　　　　│　　　│　　　　　│住處  │　　　│　　　　　　　│
├──┼─────┼───┼─────┼───┼───┼───────┤
│ 3  │92年間某日│己○○│30,000元/1│己○○│因故急│10天1期，預扣 │
│　　│          │　　  │次        │同上住│需用錢│利息3,000元， │
│　　│　　      │　　　│　　　    │處    │　　  │月利率30分，嗣│
│　　│　　　　　│　　　│　　　　　│　　  │　　　│10天後清償　　│
├──┼─────┼───┼─────┼───┼───┼───────┤
│ 4  │93年1月18 │許簡寶│新臺幣（下│被告位│因年關│1月1期，預扣利│
│　　│日        │玉  　│同）25,000│於同鄉│將近急│息5,000元，月 │
│　　│　　　　　│　　　│元/1次    │新社路│需用錢│利率20分，迄今│
│　　│　　　　　│　　　│　        │50號  │　　  │給付利息5,000 │
│　　│　　　　　│　　　│　　　　　│　　  │　　　│元            │
├──┼─────┼───┼─────┼───┼───┼───────┤
│ 5  │93年7月14 │丙○○│30,000元/2│丙○○│積欠他│10天1期，每30,│
│　　│日及同月28│　　  │次        │位於同│人合會│000元預扣利息 │
│　　│日        │　　　│　　　    │鄉壯濱│款項，│900元，月利率 │
│　　│　　　　  │　　　│　　　　　│路2段 │急需用│9分，實拿54,00│
│　　│　　　　　│　　　│　　　　　│402巷5│錢。　│00元，繳交利息│
│　　│　　　　　│　　　│　　　　　│號住處│　　　│幾千元，嗣1月 │
│　　│　　　　　│　　　│　　　　　│      │　　　│餘後，歸還本金│
│    │          │      │          │      │      │50,000元      │
└──┴─────┴───┴─────┴───┴───┴───────┘
附表2：
　┌───┬───────┬────┬─────┬──────────┐
　│編號　│發票人　　　　│發票日　│到期日　　│票面金額（新臺幣）　│
　├───┼───────┼────┼─────┼──────────┤
　│　1　 │戊○○  　　　│92年11月│空白。　　│30,000元　　        │
　│　　　│　　　　　　　│27日    │　　　　　│　　　　　　　　　　│
　├───┼───────┼────┼─────┼──────────┤
  │　2   │丁○○○  　　│93年1月1│93年2月18 │25,000元　　　　    │
　│　　　│　　　　　　　│8日     │日        │　　　　　　　　　　│
  ├───┼───────┼────┼─────┼──────────┤
  │　3   │丙○○　　　　│同年7月1│空白　　　│空白　　　　　　　　│
　│　　　│　　　　　　　│4日     │　　　　　│　　　　　　　　　　│
　├───┼───────┼────┼─────┼──────────┤
　│　4　 │丙○○　　　  │同年月28│空白　　　│空白　　　　　　　  │
　│　　　│　　　　　　　│日      │　　　　　│　　　　　　　　　　│
　└───┴───────┴────┴─────┴──────────┘
附表3：
一、筆記簿1本
二、空白筆記簿1本
三、除附表2所示本票以外之其餘本票9張
